臺灣彰化地方法院民事判決
110年度訴字第491號
原      告  柯永增  
訴訟代理人  黃豐緒律師
被      告  柯姿妤  

訴訟代理人  許世烜律師
上列當事人間請求所有權移轉登記等事件，本院於民國111年1月
25日言詞辯論終結，判決如下：
    主    文
原告之訴駁回。
訴訟費用由原告負擔。
    事實及理由
甲、程序方面：
    按訴狀送達後，原告不得將原訴變更或追加他訴，但擴張或
    減縮應受判決事項之聲明者，不在此限；被告於訴之變更或
    追加無異議，而為本案之言詞辯論者，視為同意變更或追加
    ；又原告於判決確定前，得撤回訴之全部或一部。但被告已
    為本案之言詞辯論者，應得其同意。民事訴訟法第255條第1
    項第3款、第2項、第262條第1項分別定有明文。本件原告原
    起訴聲明：「一、先位聲明：㈠被告應將坐落彰化縣○○鄉○○
    段000○000地號土地應有部分2分之1移轉登記與原告。㈡訴訟
    費用由被告負擔。㈢原告願供擔保請准宣告假執行。二、備
    位聲明：㈠被告應給付原告新臺幣73萬2735元，及自起訴狀
    送達翌日起至清償日止。㈡訴訟費用由被告負擔。㈢原告願供
    擔保請准宣告假執行。」嗣後變更為：「一、被告應將坐落
    彰化縣○○鄉○○段000○000地號土地應有部分2分之1移轉登記
    與原告。二、被告應給付原告新臺幣73萬2735元」（見本院
    卷第175頁），再於民國111年1月27日具狀撤回上開「二、
    被告應給付原告新臺幣73萬2735元」部分（見本院卷第383
    頁），被告並無異議，且同意原告上開撤回，核與上開規定
    並無不合，應予准許。
乙、實體方面：
壹、原告主張：
一、坐落彰化縣○○鄉○○段000○000地號土地應有部分2分之1（下
    稱系爭土地），為原告於77年間出資購買，並借名登記於訴
    外人即原告之父柯守呈名下，實際應為原告所有。嗣柯守呈
    於108年6月9日死亡，借名登記法律關係終止，斯時，柯守
    呈之繼承人因系爭土地實質為原告所有，皆辦理拋棄繼承，
    原告亦因希望由訴外人即原告之長孫柯冠榤繼承系爭土地，
    亦拋棄繼承。然於辦理拋棄繼承後，原告始發覺柯守呈尚有
    繼承人即被告，而被告為訴外人即原告之弟柯永欽前段婚姻
    所生女兒，經原告向被告說明來龍去脈後，被告主張其人在
    國外，基於疫情關係無從返國處理。不料，原告調閱系爭土
    地登記謄本，竟發現系爭土地已遭被告辦理繼承登記完竣。
    爰類推適用第541條第1項規定，請求被告移轉登記系爭土地
    予原告等語。
二、並聲明：被告應將彰化縣○○鄉○○段000○000地號土地應有部
    分2分之1，移轉登記予原告。
貳、被告則以：
一、否認原告主張系爭土地為其所有借名登記於柯守呈名下，原
    告應舉證證明其與柯守呈間有借名登記契約存在。雖原告提
    出地價稅收據及繳款書為證，但地價稅收據及繳款書等文件
    顯因柯守呈過世，而由原告取得占有，不能據此證明有借名
    登記之法律關係存在。倘系爭土地為原告所有借名登記於柯
    守呈名下，原告理應主動申報柯守呈之遺產債務，由其取回
    ，然原告不僅未主動申報，反向法院申報拋棄繼承，顯不合
    理。本件應係原告拋棄繼承後，事後發現系爭土地由被告繼
    承取得，因此杜撰系爭土地為原告借名登記柯守呈於名下云
    云，其主張顯無可採等語資為抗辯。
二、答辯聲明：㈠、原告之訴駁回。㈡、訴訟費用由原告負擔。
參、兩造經本院整理及簡化爭點，結果如下（見本院卷第167頁
    ，本院依判決格式調整文字）：
一、兩造不爭執事項：
㈠、系爭土地自77年間起登記於柯守呈名下。
㈡、柯守呈於108年6月9日死亡，其第一順位繼承人除被告外，均
    辦理拋棄繼承。
㈢、系爭土地於109年12月4日以繼承為登記原因登記於被告名下
    。
㈣、兩造所提證物形式上均為真正。
二、兩造爭執事項：
㈠、原告主張系爭土地為其出資購買，借名登記於柯守呈名下是
    否有理由?
肆、本院之判斷：
一、上開兩造不爭執事項，為兩造所不爭執，且有證據資料在卷
    可稽，堪信屬實。　　
二、按當事人主張有利於己之事實者，就其事實有舉證之責任，
    民事訴訟法第277條前段定有明文。是以，主張法律關係存
    在之當事人，須就該法律關係發生所須具備之特別要件，負
    舉證之責任。又所謂借名登記契約，乃當事人約定，一方（
    借名者）經他方（出名者）同意，而就屬於一方現在或將來
    之財產，以他方之名義，登記為所有人或其他權利人之契約
    ，是該契約之成立，必以出名人與借名者間有借名登記之意
    思表示合致方可。從而，主張借名登記契約存在之人，即應
    就借名登記契約之要件事實，負舉證之責任。查原告主張其
    與其父柯守呈間就系爭土地有系爭借名登記契約存在，既為
    被告所否認，則依上開說明，自應由原告負舉證之責。
三、原告主張系爭土地原為訴外人即其祖父柯柄、其伯父（即柯
    守呈之兄）柯守禮所有，柯柄死亡後，為其出資向柯柄之其
    他繼承人及柯守禮購買，借名登記於柯守呈名下等語，固據
    其提出系爭土地登記謄本、異動索引及92年之108年地價稅
    繳納單據、臺灣新北地方法院109年1月30日新北院賢家泰10
    8年度司繼字第2296號函（見本院卷第17-35頁）及柯柄、柯
    守呈之繼承系統表等件為證，然上開資料，僅足證明繼承情
    形，及系爭土地登記、繳納地價稅情形，尚無從確切證明原
    告與柯守呈間有借名登記契約存在。又證人即柯守禮之子柯
    松柏雖於本院審理時到庭證稱：伊曾經跟伊父親聊天，伊父
    親說系爭土地是原告出資購買，因原告想給他父親柯守呈高
    興，所以登記在柯守呈名下等語（見本院卷第273-276頁）
    。然證人柯松柏已證稱其是聽父親轉述，並未親自在場見聞
    ；且依其上開證述，充其量亦僅得證明購買系爭土地之資金
    由原告出資，尚難證明原告與柯守呈間確有借名登記契約存
    在。參諸原告主張柯守呈死亡後，原告因希望由長孫柯冠榤
    繼承系爭土地，亦拋棄繼承，及於本院審理時陳稱：（一般
    人不會借名登記給上一輩，為何你會借名登記給父親?）因
    為我父親名下沒有財產，我及弟弟名下都有財產，我父親年
    紀大了，沒有財產沒有保障，要給他安慰。（原告既然主張
    借名登記，為何不在柯守呈過世前處理，以免產生其他子女
    繼承的問題?）我問過代書，說要繳一筆稅金幾十萬，如果
    以後用遺產就不用繳稅。（原告方才所述在77年間辦理借名
    登記之事實，有誰在場？）我把資料拿給柯守禮，柯守禮就
    去辦，就登記在柯守呈的名下，當時沒有人在場等語（見本
    院卷第271-273頁），可知原告前已同意系爭土地為柯守呈
    之遺產，自己並拋棄繼承，以利由其長孫柯冠傑繼承，則其
    嗣後再於本件主張系爭土地實際為其所有云云，與其先前所
    為顯然矛盾，要難採信。且依其所述經過，亦難證明其與柯
    守呈間就系爭土地確有借名登記之合意存在。故而，原告主
    張其就系爭土地與柯守呈有借名登記契約存在云云，實難採
    信屬實。
四、綜上所述，本件原告並未證明其就系爭土地與與柯守呈有借
    名登記契約存在。從而，原告以其與柯守呈間有借名登記契
    約存在為由，類推適用第541條第1項規定，請求被告移轉登
    記系爭土地予原告，為無理由，應予駁回。
伍、本件判決之基礎已臻明確，兩造其餘攻擊防禦方法及舉證，
    經本院審酌後，核與判決無影響，爰不另一一論述，併此敘
    明。
陸、訴訟費用負擔之依據：民事訴訟法第78條。
中　　華　　民　　國　　111 　年　　2 　　月　　24　　日
                  民事第三庭    法　官　洪堯讚
一、右為正本係照原本作成。
二、如不服本判決，應於判決送達後20日內，向本院提出上訴狀
    （須按他造當事人之人數附繕本），如委任律師提起上訴者
    ，應一併繳納上訴審裁判費。
三、提起上訴，應以上訴狀表明㈠對於第一審判決不服之程度，
    及應如何廢棄或變更之聲明，㈡上訴理由（民事訴訟法第
    441條第1項第3款、第4款），提出於第一審法院。
中　　華　　民　　國　　111 　年　　2 　　月　　24　　日
                                書記官　李盈萩